臺灣高等法院刑事判決
109年度上易字第2047號
上  訴  人  臺灣新北地方檢察署檢察官
上  訴  人  
即  被  告  楊保國



被      告  林益靖



選任辯護人  林福地律師
上列上訴人等因被告等侵占案件，不服臺灣新北地方法院109年
度易字第41號，中華民國109年8月26日第一審判決（起訴案號：
臺灣新北地方檢察署108年度偵字第16187號），提起上訴，本院
判決如下：
    主  文
原判決關於戊○○部分撤銷。
戊○○共同犯業務侵占罪，處有期徒刑陸月，併科罰金新臺幣參萬
元，有期徒刑如易科罰金、罰金如易服勞役，均以新臺幣壹仟元
折算壹日。
其他上訴駁回。
    事  實
一、戊○○與丙○○均為大一工程股份有限公司（址設新北市○○區○○
    路000巷0號，原負責人為乙○○，後於民國107年12月改由甲○○擔任負責人；下稱大一公司）員工，丙○○為業務人員，負
    責承攬工程之業務，戊○○為領班工頭，負責現場工地管理。
    其2人對於大一公司所承攬施工案場之機具及材料均負保管
    責任，而俱為從事業務之人。而丙○○為求賺取更多利潤，另
    行成立宜家誠有限公司（於107年11月16日設立，下稱宜家
    誠公司）接案經營，由其不知情之妻子潘宜家（所涉業務侵
    占等犯行，另經檢察官為不起訴處分）擔任負責人，並由戊○○協助所承攬工程之施作，再由丙○○按件計酬給付戊○○相關
    工資。丙○○自107年11月24日起至12月間以宜家誠公司名義
    承攬位於新北市○○區○○路000號工地（下稱中和路工地）、
    樹林區之工地後，因需要相關機械及材料，竟與戊○○共同意
    圖為自己不法之所有，基於業務侵占之犯意聯絡，先於107
    年11月24日某時許（起訴書誤載為107年11月24日起至12月
    間應予更正），由丙○○與不知情之原大一公司員工周啟超前
    往新北市○○區○○○○○○號碼000-0000號之小貨車，復於翌（25
    ）日由周啟超駕車搭載戊○○，先後分別前往由大一公司所承
    攬，位在新北市板橋區僑中一街（起訴書附表誤載為橋中一
    街應予更正）80巷3弄旁（下稱板橋區案場）及新北市○○區○○路0段000巷0號（下稱中和區案場）之2處施工案場，未經
    大一公司同意即分別載運大一公司所有，而由丙○○及戊○○管
    領之水泥攪拌機、雙轉磨地機等機械（下稱本案機械）至上
    開中和路工地使用。後戊○○留在該處施工後，周啟超再駕駛
    上開小貨車搭載丙○○前往同為大一公司所承攬，位在新北市
    汐止區仁愛路2段152巷底工地（下稱汐止區案場），載運大
    一公司所有，而由丙○○及戊○○所管領中塗原料約4、5組，復
    至同為大一公司所承攬，位在臺北市○○區○○路0段000號工地
    （下稱南港區案場），未經大一公司同意即自行載運工程塗
    料約1、2組、甲苯原料約1、2桶、水刮2支、手套1包即12副
    等原料（上開原料下均合稱本案材料）後，均將之載運至中
    和路工地等使用。其等2人共同以此方式，接續將大一公司
    所有且由丙○○及戊○○所管領之本案機械及本案材料均侵占入
    己，嗣經大一公司發現後報警處理，始悉上情。
二、案經新北市政府警察局中和分局報告臺灣新北地方檢察署檢
    察官偵查起訴（公訴意旨雖認乙○○為告訴人，然依大一公司
    之變更登記表所載，乙○○於提告時並非大一公司負責人，卷
    內亦無其他事證可認大一公司有委任乙○○提出告訴之意，故
    乙○○應非告訴人，無從認為大一公司有提出告訴，公訴意旨
    容有誤會）。
    理  由
壹、證據能力方面
一、按被告以外之人於審判外之言詞或書面陳述，除法律有規定
    者外，不得作為證據，刑事訴訟法第159條第1項固定有明文
    ；惟被告以外之人於審判外之陳述，雖不符同法第159條之1
    至第159條之4之規定，而經當事人於審判程序同意作為證據
    ，法院審酌該言詞陳述或書面陳述作成時之情況，認為適當
    者，亦得為證據，同法第159條之5第1項亦定有明文。經查
    ，本件判決所引用之上訴人即被告戊○○、被告丙○○就其等個
    人以外之人於審判外之陳述，固均屬傳聞證據，惟公訴人及
    被告戊○○、被告丙○○及其選任辯護人就前揭審判外陳述均表
    示同意具有證據能力（見本院卷第238-241頁）；而檢察官
    亦表示上開證據均有證據能力（同上開卷頁）。本院審酌上
    開證據資料製作時之情況，尚查無違法不當及證明力明顯過
    低之瑕疵，亦認為以之作為證據應屬適當，爰逕依刑事訴訟
    法第159條之5第1項規定，認前揭證據資料均例外有證據能
    力。
二、本判決下列所引用之其餘文書證據及證物，並無證據證明係
    公務員違背法定程序所取得，亦無顯有不可信之情況，且經
    本院於審理期日合法調查，該等證據自得作為本案裁判之資
    料。
貳、實體方面
一、訊據被告丙○○對於上開犯罪事實，於偵查、原審及本院審理
    時均坦承不諱，核與證人即大一公司原負責人乙○○於警詢、
    偵查及原審審理時證述（見偵卷第10-11、64-67、92-94頁
    ；原審卷第202-211頁）、證人即於案發當日駕駛小貨車之
    周啟超於原審審理時證述均相符（詳後述），並有被告丙○○
    與戊○○間LINE對話紀錄截圖、勞保線上申辦資料查詢作業-
    投保單位被保險人名冊2份、被告戊○○之名片（宜家誠公司
    ）、大一公司機器材料遭竊之施工案場資訊列印資料、大一
    公司股東名冊、107年11月25日停車費統一發票、固得租車
    名片、大一公司公司資料、宜家誠公司資料查詢結果翻拍照
    片、宜家誠公司之中和區工地照片及影片截圖、輝倫工業股
    份有限公司車道施工照片、施工計畫圖、中和區民享街4號
    工地門牌照片及影片截圖、被告2人承租之自小貨車照片及
    水泥攪拌機、本案機械照片等在卷可參（見偵卷第26-30、3
    3-45、57、98-111頁），是上述補強證據已足資擔保被告丙○○之任意性自白與事實相符，應堪採信。
二、至被告戊○○固坦承案發時仍在大一公司任職，且有在上開大
    一公司之4個案場工地擔任領班工頭，也有幫被告丙○○到宜
    家誠公司的工作做事，案發時被告丙○○有叫伊至宜家誠公司
    所承包位於中和與樹林工地工作，亦有將周啟超租車的押金
    取回等情，惟否認有何業務侵占犯行，辯稱：伊只是單純在
    宜家誠公司任職、做工，材料與機械都是被告丙○○準備的，
    因為被告丙○○是老闆，伊沒有參與侵占大一公司所有之材料
    與機械之犯行云云。惟查：
　㈠被告戊○○對於其與被告丙○○於107年11至12月間，分別為大一
    公司之業務及領班工頭，被告丙○○負責承攬工程之業務，戊○○則負責現場工地管理，均為從事業務之人。被告丙○○有另
    行成立宜家誠公司，而由不知情之潘宜家擔任宜家誠公司負
    責人。又於107年11月25日某時許，周啟超駕駛所承租之車
    牌號碼000-0000號小貨車，接續在大一公司上開4處案場工
    地分別載運本案機械及本案材料，並將之分別用於宜家誠公
    司所承攬之上開中和路工地等工程等情並未爭執，核與證人
    即被告丙○○於偵查中及原審審理時證述、證人乙○○於偵查中
    及原審審理時證述、證人周啟超於原審審理時證述均相符（
    詳後述），且有上開非供述證據可佐，已如前述，此部分事
    實應堪認定。
　㈡證人即案發時擔任大一公司工務經理之丁○○於本院審理時證
    稱：案發時（即107年11月24日、25日）伊在大一公司擔任
    工務經理，負責工程派遣及人員、機具的管理。而被告戊○○
    則是大一公司之領班；大一公司是以案場工地的需求與工程
    項目指派符合專長的領班。大一公司所有的工程機器及原物
    料原由倉管人員管理，伊負責督導；先由業務人員視各工地
    案場需求及施工工項，向老闆提報需要之進料，先行送至案
    場工地，伊再按照派工時間，派領班帶工人暨領班申請所需
    使用之機器如磨地機、攪拌機等，搭乘大一公司公務車進場
    施做。而偵卷第26頁所示之板橋區案場、中和區案場、汐止
    區案場及南港區案場工地，確實為大一公司所承攬，而被告
    戊○○都有在該等地點工作。身為領班之人對於其所在工地裡
    的機具及人員都十分瞭解等語（見本院卷第298-302頁），
    而被告戊○○亦自承大一公司之工程所需材料均係由業務人員
    叫料後供現場工班人員施作等語（見偵卷第9頁），是大一
    公司所有工程機器及原物料雖原由倉管人員管理，惟業務人
    員視各案場需求及施工工項，提報所需物料後送至案場，工
    地領班則視各案場工程所需，申請所需機器並帶同工人進場
    施作，故大一公司之業務人員及領班對於案場內之材料及機
    器，確有持有、保管責任，縱各案場工地之業務人員或領班
    不僅一位，仍無礙於各業務及領班對於案場內之材料及機器
    俱有管領責任。　
  ㈢被告戊○○與丙○○就本件業務侵占犯行，確有犯意聯絡及行為
    分擔：
  1.被告戊○○搬運本案機械：
　⑴證人即被告丙○○於偵查中及原審審理時均證稱：我從106年9
    月間開始在大一公司任職，擔任特助及業務工作。而被告戊○○也是大一公司員工，擔任工頭。大一公司老闆如果請我處
    理案場，我就會把案場的工務細節跟工務經理講，工務經理
    會派發給每個工頭去案場執行，如果工頭是被告戊○○，我就
    會跟被告戊○○說案場情形如何，要怎樣施作。大一公司的案
    場都是由業務和工頭管理，工頭會將案場使用多少材料回報
    給老闆，老闆就將材料交給案場工頭管理，業務只會知道現
    場叫幾組料到工地裡，剩下多少料只有工頭才知道，因為業
    務不會去看案場。我在大一公司任職期間另外成立宜家誠公
    司，承包業務與大一公司差不多，當時我先跟被告戊○○在LI
    NE談到去臺北看到一個案場，被告戊○○說這案場自己接的話
    利潤很高，我就有自己開公司的動機，之後跟被告戊○○聊到
    想開公司這件事，他說要不要自己開一間出來做，但那時沒
    有人可以幫我執行工地案場的施工處理，被告戊○○就說由我
    去接案子，他會幫我做案場施工處理，因此我才成立宜家誠
    公司。我跟戊○○是類似僱傭關係，接案後由戊○○施作，我再
    給他錢。我與周啟超於107年11月24日晚上去中和租小貨車
    ，讓被告戊○○與周啟超在隔天去大一公司所承攬之板橋區及
    中和區案場載運本案機械，再去大一公司所承攬位在汐止區
    與南港區之案場載運本案材料，而上開大一公司案場工頭都
    是被告戊○○。被告戊○○知道我們要去租車，我有傳LINE給他
    說喝酒不要開車，他回答說好，我也有打電話跟被告戊○○說
    周啟超要去找他。周啟超第2天開車被告戊○○會合後，就去
    大一公司所承攬位在板橋區及中和區的案場載運本案機械，
    被告戊○○叫周啟超把本案機械載到中和路工地施工。被告戊○○在25日上午有傳照片給我看他搬大一公司的東西，而載運
    回來後機器上也有寫大一公司的名字，拿取物品的地點是大
    一公司的案場，所以被告戊○○及周啟超拿的東西應該都是大
    一公司的。後來戊○○在那邊等，因為他要施工了，我再跟周
    啟超到上開汐止區及南港區的案場搬運本案材料。被告戊○○
    是汐止區跟南港區案場的工頭，知道該等工地剩下什麼東西
    ，所以才會叫我跟周啟超去載回中和路工地。我跟戊○○和周
    啟超聊天時，就有聊到說這些東西是去大一公司的案場載的
    ，後來也都用在中和路工地。中和路工地施作過程中，戊○○
    有傳照片給我，說明進度。並說「明天還要6包粉、3組中塗
    ，我家剩2組，明天帶去」等語，就是說他需要這些材料，
    明天會帶去案場，但用的是大一公司的材料，後來我覺得這
    樣不太好，才自己去跟材料商買材料。後面我再接其他案場
    ，也是找被告戊○○施工，但材料跟工具就是自己買。我有幫
    被告戊○○印宜家誠公司的名片，因為如果他在工地施工而我
    不在，他可以遞名片。中和路工地部分，我給被告戊○○包含
    幫忙處理材料、工具及機具等費用共約新臺幣（下同）10萬
    元。被告戊○○在25日晚上說要去還車，押金由他取走，因為
    他有停車，我也有要求要開收據。後來因為周啟超跟大一公
    司老闆說出上情，大一公司老闆報警後，我問被告戊○○說機
    器怎麼辦，大一公司法律顧問建議我傳訊息跟被告戊○○說「
    我現在不方便講電話，建議把訊息刪除」，被告戊○○就回覆
    叫我不要承認等語（見偵卷第64-67、92-94頁；原審卷第17
    5-228頁）。依被告丙○○上揭證述，除足證大一公司之業務
    人員及工頭領班對於案場內之材料及機器，確有持有、保管
    責任。且被告丙○○對於其為何成立宜家誠公司，及本案如何
    與被告戊○○分工去大一公司上開四處案場搬運本案機械及本
    案材料，並均用於宜家誠公司所承攬之中和路等工地之重要
    情節，前後證述均屬相符，並無重大歧異之處，應屬可採。
　⑵復參以卷附被告戊○○與丙○○於案發前之107年11月4日、5日之
    LINE對話紀錄略以：「（107年11月4日晚間10時3分許，被
    告丙○○傳送數張地板照片予被告戊○○）；（107年10月5日）
    （戊○○稱）這場如果自己做就真的賺翻了。多大，這也是做
    一底一面嗎？（丙○○稱）B2-5總面積93564.69平方公尺，他
    想保固5年，9萬多。（戊○○稱）9萬多是嗎？（丙○○稱）對
    （面積略）。（戊○○稱）要做水的嗎？還是油的一底一面，
    你自己去接的嗎？（丙○○稱）他不管你做水做油（戊○○稱）
    老闆知道了嗎？（丙○○稱）原本素地，識水性。老闆不知道
    」等語（見偵卷第99頁），顯見被告戊○○早於107年11月5日
    已知悉被告丙○○有非以大一公司業務名義，私下洽接地板工
    程情事，佐以宜家誠公司資料查詢結果（見偵卷第32頁），
    宜家誠公司係107年11月16日成立。基此，足認被告丙○○上
    揭證稱：當時我先跟被告戊○○在LINE談到去臺北看到一個案
    場，被告戊○○說這案場自己接的話利潤很高，我就有自己開
    公司的動機，之後跟被告戊○○聊到想開公司這件事，他說要
    不要自己開一間出來做，但那時沒有人可以幫我執行工地案
    場的施工處理，被告戊○○就說由我去接案子，他會幫我做案
    場施工處理，因此我才成立宜家誠公司等語，確屬真實可信
    。又卷附被告戊○○與被告丙○○於107年11月24日、25日之LIN
    E對話紀錄另略以：「（107年11月24日晚間9時47分）「（
    丙○○稱）國哥，喝酒別開車啊。（107年11月25日凌晨1時22
    分）（戊○○稱）我知道，請您放心。（雙方通話14秒、2分3
    5秒）（107年11月25日8時17分許戊○○傳送貨車載運機械之
    照片）（107年11月25日15時6分）（丙○○稱）統一編號0000
    0000。宜家誠有限公司。（107年11月25日18時52分）（丙○○稱）國哥，一切還好嗎？（107年11月25日19時12分）戊○○
    稱）車子還好了，錢在我這，我現在要去磨B3。（雙方通話
    1分51秒）」（見偵卷第99頁），依被告戊○○與被告丙○○在
    上揭時間於LINE之對話內容及被告戊○○所傳送之貨車載運機
    械之照片暨卷附由被告丙○○所提出，以宜家誠公司為買受人
    之107年11月25日停車費統一發票（見偵卷第29頁）觀之，
    益足以佐證被告丙○○上開證述：我與周啟超於107年11月24
    日晚上去中和租小貨車，讓被告戊○○與周啟超在隔天去大一
    公司所承攬位在板橋區及中和區之案場載運本案機械，再去
    大一公司所承攬位在汐止區與南港區案場載運本案材料。被
    告戊○○知道要租車，我有傳LINE給他說喝酒不要開車，他回
    答說好，我也有打電話跟被告戊○○說周啟超要去找他。周啟
    超第2天開車被告戊○○會合後，就去大一公司所承攬位在板
    橋區及中和區的案場載運本案機械，被告戊○○叫周啟超把本
    案機械載到中和路工地施工，並在25日上午傳照片給我看他
    搬大一公司的東西，嗣於25日晚上被告戊○○說要去還車，押
    金由他取走，因為他有停車，我也有要求要開收據等節同屬
    真實可信。而被告戊○○既知悉被告丙○○於107年11月24晚間
    與證人周啟超租用小貨車，並於翌（25）日與證人周啟超一
    同駕車前往大一公司之案場工地載運本案機械，復拍攝將本
    案機械放置小貨車上之照片予被告丙○○，載運過程中因有停
    車繳費需求，被告丙○○要求被告戊○○應索取發票報帳；被告
    戊○○更於當日搬運本案機械及本案材料完畢後，將所租用之
    小貨車返還並取回押金，被告戊○○於107年11月25日確實全
    程參與搬運本案機械及本案材料之過程。
　⑶況被告丙○○證稱自大一公司案場載運回來之本案機械有寫「
    大一公司」字樣，已如前述。而證人丁○○亦於本院審理時證
    述：大一公司所有之水泥攪拌機及雙轉磨地機等，原則上會
    在上面噴「大一公司」字樣，但水泥攪拌機是消耗品，有時
    在一個工地用完就丟了，所以不是都有噴等語（見本院卷第
    302頁），所述核與被告丙○○上揭證述相符。而被告戊○○既
    於107年11月25日與證人周啟超一同駕車前往其擔任工頭領
    班之大一公司案場載運本案機械，該等機械上亦有「大一公
    司」字樣，被告戊○○對於所載運並係用於被告丙○○以宜家誠
    公司名義所承包知中和路工地之本案機械確為大一公司所有
    ，知之甚詳。
　⒉復由被告丙○○搬運本案材料：
　  被告丙○○對於案發時至大一公司位在汐止區、南港區之案場
    ，搬運本案材料等節坦承不諱，而證人即周啟超於原審審理
    時證稱：案發時我已經從大一公司離職，被告戊○○跟我說被
    告丙○○那邊有工作機會，被告丙○○叫我過去跟他們做。後來
    我跟被告丙○○去中和交流道附近租車行租發財車，租車費用
    是由被告丙○○支付，第二天被告丙○○又打電話給我，跟我說
    先去板橋載東西，載往中和的銀行地下室，在那邊被告丙○○
    上車，跟我說駕車前往南港車站，並在那邊載了滿滿一車東
    西。本案機械及材料都是載到上開地下室，且是同一天搬運
    的，包含搬運、下貨跟車程，大概是從7、8時搬到16時；去
    搬運的時候，南港車站那邊是開放式的，汐止工地則是被告
    丙○○拉開鐵門，我只有參與搬運，沒有施作，被告丙○○有給
    付一天薪水1,500元給我。最後我跟被告戊○○一起將小貨車
    開去還，租車的押金是被告戊○○拿走。我知道（中和路工地
    ）那個不是大一公司的案場，被告丙○○卻叫我跟他一起去大
    一公司案場載東西，將東西載去他的工地等語（見本院卷第
    212-227頁），是互核證人周啟超與丙○○上開證述，就本案
    確係被告戊○○先找周啟超前來幫被告丙○○做事，而周啟超有
    一同去租車並搭載被告丙○○前去大一公司位在汐止區、南港
    區等案場搬運本案材料，且被告戊○○當時有在中和路工地施
    工等情，所述均屬相符，亦堪採信。。
　⒊而如前所述，被告丙○○經被告戊○○提議並表示會幫忙執行工
    地案場的施工處理後，始成立宜家誠公司，且被告戊○○亦確
    實在本案宜家誠公司承攬之中和路工地施作。復佐以被告戊○○與被告丙○○於107年12月3日、8日之LINE對話紀錄：「（1
    07年12月3日）（戊○○稱）真的就差不多了。（丙○○稱）國
    哥抱歉，目前剛開始，我需要存點本。要買車，租倉庫，存
    些錢買料，無法給您很多的錢，要先跟您說聲抱歉。但一定
    會比大一老闆給您還要的多。也謝謝國哥您給我機會與舞台
    ，讓我有實力跟大一老闆抗衡。（戊○○稱）我知道剛起步一
    定要弄一些本起來，你不要跟我說抱歉我說要幫你就是要幫
    你，先把公司做起來再說。（被告戊○○傳送案場工地照片）
    （戊○○稱）明天還要6包粉、3組中塗，我家剩2組，明天帶
    去；（107年12月8日）「（丙○○傳送戊○○宜家誠公司工務經
    理名片照片）（戊○○稱）阿峰他們問說什麼時候領薪水，我
    想跟你商量，我想跟你合股不然以後我沒體力做事了我也是
    一無所有不是嗎？請您考慮看看。（丙○○稱）國哥，這個問
    題我也有想過，但我覺得要待我離開大一穩定下來，才可以
    再來看怎麼合股。」（見偵卷第104、106頁），顯見被告戊○○並非單純受僱於被告丙○○，除於宜家誠公司所承攬之工地
    擔任工頭外，更有提供材料進而要求入股宜家誠公司之要求
    。再觀諸宜家誠公司之帳務資料（見偵卷第54-55頁），其
    上亦有登載「跟戊○○買材料費與機器之款項」等節，被告丙○○於原審審理時亦證述：關於被告戊○○施作中和路工地之費
    用，我除了工錢之外，包含處理料錢、工具等，共支付約10
    萬元；我知道這些材料及工具都不是被告戊○○所有，但因為
    是被告戊○○幫我找出這些東西，我就給他錢等語（見原審卷
    第186頁）。是被告戊○○為使被告丙○○所成立之宜家誠公司
    承包工程獲得利潤，並能節省物料成本並最終達成入股宜家
    誠公司之目的，遂與被告丙○○分別至大一公司之案場工地載
    運本案機械及材料，更得因此獲得相關費用。是被告戊○○確
    有侵占大一公司之本案機械及材料之動機，進而與被告丙○○
    有侵占之犯意聯絡及行為分攤。　　
　⒋末參以被告丙○○與戊○○間於108年3月14日LINE對話紀錄略以
    ：「（丙○○稱）國哥，大一報警了，機器遺失，警察找我寫
    筆錄，機器怎麼辦，我現在不方便講電話與LINE，建議把訊
    息刪除。（戊○○稱）你都不要怕不要承認就好，我也被開除
    了，他沒證據啦，打死都不要認就對了聽我的。他沒證據寫
    什麼筆錄。」（見偵卷第110頁），依上開對話內容，可知
    被告丙○○因發現大一公司報警，故傳送訊息告知被告戊○○，
    而被告丙○○僅提及「機器遺失且大一公司已報警」，若本案
    機械遺失確與被告戊○○無關，甚或被告戊○○不知情亦未參與
    ，其回覆不了解被告丙○○所云何事或其無須為此負責即可，
    卻答覆稱：「都不要承認」，顯見被告戊○○事後因見東窗事
    發，為避免其與被告丙○○涉案遭大一公司追究責任，始要求
    被告丙○○彼此都否認、卸責，而得佐證被告戊○○對本案侵占
    犯行之參與情節。
　⒌至於證人周啟超於原審審理時證稱：被告戊○○未至大一公司
    案場工地搬運本案機械云云（見原審卷第215頁），以及案
    發時同由被告戊○○帶至系爭中和路工地施工之證人己○○於本
    院審理時證稱：案發當日是證人周啟超與被告丙○○將本案機
    械（雙轉磨地機）送至系爭中和路工地等語（見本院卷359
    頁），然其等所述核與證人丙○○證稱被告戊○○確有與周啟超
    前去大一公司上開板橋區及中和區案場搬運本案機械等語不
    相符，更與卷附被告戊○○與被告丙○○於107年11月24日、25
    日之LINE對話紀錄即被告丙○○於107年1124日晚間與證人周
    啟超租小貨車後，交由證人周啟超駕駛，被告丙○○遂傳送要
    求被告戊○○勿開車喝酒之訊息，以及被告戊○○於翌（25）日
    至大一公司搬運本案機械後傳送照片予被告丙○○，被告戊○○
    於當日稍晚將小貨車返回並取回押金後，回至中和路工地繼
    續施工之客觀事證相悖，無從遽信為有利於被告戊○○之認定
    依據。
三、調查證據與否之說明：
　　刑事訴訟法所稱依法應於審判期日調查之證據，係指與待證
    事實有重要關係，在客觀上顯有調查必要性之證據而言。若
    證據與待證事實無重要關係者；待證事實已臻明瞭無再調查
    之必要者；同一證據再行聲請者，即欠缺其調查之必要性（
    刑事訴訟法第163條之2第2項第2、3、4款參照），因而未予
    調查，自無違法可言。被告戊○○雖聲請本院向宜家誠公司調
    取開戶銀行明細、合約書、施工日期、發票、入帳日期及向
    新北市政府經發局調閱宜家誠公司之公司設立登記等資料，
    欲證明被告丙○○及被告戊○○之合作真相，並釐清被告戊○○與
    被告丙○○有無共同成立宜家誠公司，而為實際負責人，相關
    文書推由被告丙○○配偶簽核，有涉及偽造文書及宜家誠負責
    人潘宜家或有參與共同侵占等節，惟被告戊○○與被告丙○○就
    侵占大一公司所有之本案機械及材料之行為分擔，業據本院
    論述如上，此部分待證事實已明，另被告戊○○與被告丙○○有
    無共同成立宜家誠公司而涉及偽造文書、宜家誠負責人潘宜
    家是否參與共同侵占等節，則與被告戊○○所為本案業務侵占
    犯行無涉；被告戊○○另又聲請傳喚證人周啟超到庭證述，欲
    證明被告戊○○於107年11月25日究有否至大一公司案場載運
    本案機械及材料，惟證人周啟超業於原審到庭證述，被告戊○○與被告丙○○就侵占本案機械及材料之行為分擔，亦據本院
    認定如前，故此部分證據亦業經調查明確，顯無再行調查之
    必要，均應予駁回。
四、綜上所述，被告戊○○、丙○○確有前揭侵占本案機械及本案材
    料犯行，被告戊○○所為之辯解，無足採為有利之認定依據。
    是本案事證明確，被告戊○○、丙○○上開犯行堪已認定。
參、論罪科刑
一、新舊法比較
　　被告2人行為後，刑法第336條規定雖於108年12月25日經總
    統公布修正，並自同年月27日起施行，惟修正前該條所定罰
    金數額原應依刑法施行法第1條之1第2項前段規定提高為30
    倍，本次修法僅係將條文所定罰金數額調整換算後予以明定
    ，為文字之修正，並無新舊法比較問題，應依一般法律適用
    原則，逕行適用裁判時法即現行刑法第336條之規定處斷。
二、被告戊○○與丙○○均為大一公司員工，被告丙○○為業務人員，
    負責承攬工程之業務，被告戊○○為領班工頭，負責現場工地
    管理，其2人對於大一公司所承攬施工案場之機具及材料均
    負保管責任，而俱為從事業務之人。其等以如事實欄所示之
    方式，將所持有、保管之大一公司之本案機械及本案材料予
    以侵占，故核被告2人所為，均係犯刑法第336條第2項之業
    務侵占罪。被告2人於上開時、地多次侵占大一公司所有之
    本案機械及本案材料之行為，均係基於業務侵占之單一犯意
    ，於密切接近之時間、地點侵占業務上所持有之機械及材料
    ，且侵害同一法益，各行為之獨立性極為薄弱，依一般社會
    通念，難以強行分開，在刑法評價上，以視為數個舉動之接
    續施行，合為包括之一行為予以評價，較為合理，各應論以
    接續犯之包括一罪。被告2人間有犯意聯絡及行為分擔，均
    為共同正犯。
三、被告戊○○前因違反毒品危害防制條例之施用毒品案件，經原
    審法院判處有期徒刑4月確定，並於106年9月21日因易科罰
    金執行完畢，有本院被告前案紀錄表在卷可憑，其於有期徒
    刑執行完畢後，5年內故意再犯本件有期徒刑以上刑之罪，
    固為累犯，惟審酌被告戊○○上開構成累犯之前案紀錄為施用
    毒品案件，與本案之犯罪型態顯不相同，且係以易科罰金之
    方式執行徒刑完畢，堪認其構成累犯之前案紀錄與本案犯罪
    間並無何等特別關連性，如加重最低本刑，恐致其所受刑罰
    超過其所應負擔罪責，爰毋庸加重其法定最低本刑。
肆、上訴之判斷　　　　
一、檢察官上訴意旨略以：　　
　　被告戊○○對於所犯，自始至終未坦承，除犯後態度已屬不佳
    ，亦未向被害人致歉或賠償，原審僅量處有期徒刑6月，併
    科罰金5萬元，量刑似嫌過輕。至於被告丙○○雖坦承犯行，
    且與被害人洽談和解事宜並簽訂和解書，然被告丙○○與被害
    人間，就和解內容之履行方式及被告丙○○是否業已履行等節
    ，存有巨大歧見，被害人認為被告丙○○係以欺騙方式獲得和
    解，然迄今分毫未付，難認已填補被害人損失，原審僅量處
    有期徒刑6月併予宣告緩刑2年，實無以收警惕之效，亦未能
    使罰當其罪，難認為適法妥當云云。
二、被告戊○○上訴意旨略以　　
　㈠原審判決認定被告丙○○與戊○○利用業務之便，自107年11月25
    日起使用大一公司之機器設備，迄至大一公司於108年3月14
    日報案後始歸返。惟若被告戊○○與丙○○共謀侵占，何以僅侵
    占上開短暫期間，且無對價關係。況被告戊○○參與被告丙○○
    所承包工程之施作，僅領取工資，原審竟認定被告戊○○有業
    務侵占意圖及動機，更與被告丙○○有犯意聯絡，顯然無立論
    基礎，而有違常理。
　㈡依卷附被告丙○○與大一公司法務人員之對話內容，顯見被告
    戊○○係遭被告丙○○陷害，否則被告丙○○可一肩扛起。
　㈢被告戊○○與被告丙○○於107年11月24日、25日於LINE中談論：
    「（被告丙○○）國哥，喝酒別開車啊。（被告戊○○）我知道
    ，請您放心」，係先後以打字及通話方式為之，被告丙○○將
    之串聯，致原審誤認係同時間之對話。
　㈣被告丙○○證稱證人周啟超與被告戊○○至大一公司位在中和區
    及板橋區案場，搬運本案機械到中和路工地，卻又說被告戊○○在那邊等，前後所述矛盾。況被告丙○○自承其與證人周啟
    超至大一公司位在汐止區及南港區的案場搬運本案材料，而
    案場面積廣大，被告丙○○自然知悉原料放於何處，況被告戊○○並非上開汐止區及南港區案場之唯一工頭，無從保管本案
    機器及材料。
　㈤證人周啟超於原審已明確證述被告戊○○並未前往大一公司位
    所承包之案場搬運本案機械、材料等語，原審判決卻認定不
    可採，而採信說詞前後矛盾、錯誤百出之被告丙○○證詞，原
    審判決顯失客觀云云。
三、上訴駁回部分（即被告丙○○部分）
  ㈠原審此部分調查後，本於相同見解，認被告丙○○與被告戊○○
    共同犯刑法第336條第2項之業務侵占罪，並衡酌被告丙○○受
    雇為大一公司員工，明知不應擅自侵占大一公司之機械及材
    料等物品，竟仍貪圖私利而利用業務上保管本案機械及本案
    材料之機會，予以侵占入己，損害大一公司財產法益，所為
    實不足取，應予非難。惟其於偵查中及原審審理時均坦承犯
    行，且積極與大一公司現任負責人甲○○之父親乙○○商討和解
    事宜，有108年6月18日和解書、切結書在卷可憑（見偵卷第
    58至59頁），並曾匯款20萬元予大一公司以為賠償之用，此
    有國泰世華商業銀行匯出匯款憑證在卷可參（見原審審易卷
    第79頁），侵占所得之本案機械則業已於108年3月23日返還
    大一公司，本案材料則未返還，此有證人乙○○所提之刑事說
    明一狀及所附照片附卷可憑（見偵卷第51、61頁），足認其
    犯後已有悔意。至辯護人爭執本案業已與大一公司和解並已
    給付全部賠償，證人乙○○則予以否認，然此為雙方民事糾紛
    ，應由民事庭另行認定，且與本案犯罪事實成立與否並無關
    聯，兼衡其自述目前經營宜家誠公司，月收入約2萬多元，
    家中尚有兩名未成年子女及太太需扶養等情，及其之犯罪動
    機、目的、手段、分工、參與程度相當等一切情狀，酌情量
    處有期徒刑6月，另諭知易科罰金之折算標準為以1,000元折
    算1日，另宣告緩刑2年，並應於判決確定之日起6月內向公
    庫支付5萬元。另因本案機械部分，業已返還與大一公司，
    本案材料部分，則因被告丙○○已與大一公司負責人之父親乙○○協商和解事宜，並匯款20萬元予大一公司以為賠償之用，
    賠償金額業已高於本案材料之價值，已達沒收制度剝奪被告
    犯罪利得之立法目的，未免過苛，而未宣告沒收。經核原審
    就此部分之認事及用法均無不合，量刑之諭知亦屬妥適。
　㈡且按量刑係法院就繫屬個案犯罪之整體評價，為事實審法院
    得依職權自由裁量之事項，故量刑判斷當否之準據，應就判
    決之整體觀察為綜合考量，不可摭拾其中片段，遽予評斷，
    苟已以行為人之責任為基礎，並斟酌刑法第57條各款所列情
    狀，在法定刑度內，酌量科刑，無偏執一端，致明顯失出失
    入情形，即不得任意指摘為違法（最高法院108年度台上字
    第2294號判決意旨參照）。本院審酌原審就被告丙○○之犯罪
    情節及科刑部分之量刑基礎，已於原判決理由欄內具體說明
    ，顯已斟酌刑法第57條各款事由而為刑之量定，係以行為人
    責任為基礎，兼顧對被告有利與不利之科刑資料，既未逾越
    法定範圍，亦無違背公平正義之精神，客觀上不生量刑畸重
    、畸輕或有所失出、失入之裁量權濫用，核與罪刑相當原則
    無悖，自不得再任意指摘或摭拾其中之片段而指稱原判決量
    刑有所不當或違法。而檢察官據以上揭理由上訴主張原判決
    不當，然其所指被告丙○○與被害人間就和解內容之履行方式
    及已否履行等節存有歧見，業為原審於量刑理由中詳予說明
    ，難遽指原審量刑有何不當或違法，是檢察官此部分之上訴
    為無理由，應予駁回。
四、撤銷改判部分（即被告戊○○部分）
　㈠被告戊○○上訴雖無理由：
　⒈依卷內事證顯示，被告丙○○經被告戊○○提議並表示會幫忙執
    行工地案場的施工處理後，始成立宜家誠公司，且被告戊○○
    亦確實在宜家誠公司承攬之中和路工地施作。而被告戊○○為
    使被告丙○○所成立之宜家誠公司承包工程獲得利潤，令被告
    丙○○節省物料成本並最終達成其入股宜家誠公司之目的，遂
    由被告丙○○與證人周啟超於107年11月24日晚上去中和區某
    處租用小貨車後，由被告戊○○與證人周啟超於翌（25）日駕
    駛上揭小貨車至大一公司所承攬位在板橋區及中和區之案場
    載運本案機械，載往中和路工地後，再由被告丙○○與證人周
    啟超至大一公司所承攬位在汐止區與南港區案場載運本案材
    料至中和路工地。被告丙○○亦因被告戊○○上揭提供大一公司
    所有物料供其使用緣故，除給付工資外，更由被告戊○○自行
    取回租車之押金及交付相當款項供作提供物料之費用，是被
    告戊○○確有侵占大一公司之本案機械及材料之動機，進而與
    被告丙○○有侵占之犯意聯絡及行為分攤。被告戊○○主張無侵
    占之動機、意圖，亦無與被告丙○○有犯意聯絡，更未取得對
    價云云，無足可採，而被告戊○○與被告丙○○自107年11月25
    日侵占本案機械及物料，嗣因證人周啟超向大一公司告發上
    情，被告丙○○見東窗事發而返還本案機械，而侵占時間之長
    短無礙於侵占犯行之成立，被告戊○○以侵占時間非長，藉此
    辯稱未與被告丙○○共犯，同無足取。
　⒉大一公司經證人周啟超告發被告戊○○與被告丙○○之上開侵占
    犯行後，大一公司法律顧問PEGGY曾與被告丙○○以LINE連繫
    ，PEGGY固曾稱「好讓檢察官專心對付戊○○」、「阿姨會傳
    證人出庭去咬死阿國」等語，此有被告丙○○與PEGGY間LINE
    對話紀錄在卷可憑（見原審審易卷第69-77頁），惟此應係
    意指被告丙○○既已坦承犯行，大一公司會強力追究被告戊○○
    之責任，並未見PEGGY要求被告丙○○設詞誣陷被告戊○○或為
    不實陳述之內容，被告戊○○以此主張被告丙○○構陷，顯與事
    實不符，要無可採。
　⒊依卷附被告戊○○與被告丙○○於107年11月24日、25日之LINE對
    話紀錄：「（107年11月24日晚間9時47分）「（丙○○稱）國
    哥，喝酒別開車啊。（107年11月25日凌晨1時22分）（戊○○
    稱）我知道，請您放心。（雙方通話14秒、2分35秒）」，
    佐以被告丙○○與證人周啟超於107年11月24日晚間租用小貨
    車之事實，足徵被告丙○○於租用小貨車並交證人周啟超駛離
    ，因翌（25）日係由被告戊○○與證人周啟超至大一公司所承
    攬位在板橋及中和的工地載運本案機械等，故要求被告戊○○
    勿酒後駕車，被告戊○○亦答稱知道，嗣雙方再行通話。依上
    揭LINE之通訊內容，並無令人誤認係同時間之對話之情，被
    告戊○○此部分所指，亦非事實。
　⒋如前所述，本案機械及材料之搬運，係先由被告戊○○與證人
    周啟超駕駛小貨車至大一公司位在中和區及板橋區案場，搬
    運本案機械到中和路工地，之後因被告戊○○下車留在該處使
    用本案機械施工，嗣再由被告丙○○與證人周啟超駕駛小貨車
    至大一公司位在汐止區及南港區的案場工地搬運本案材料，
    故被告丙○○證稱被告戊○○與證人周啟超搬運本案機械到中和
    路工地後，就留在該處等語，並無前後矛盾情事。而大一公
    司所有工程機器及原物料雖原由倉管人員管理，惟業務人員
    會視各工地案場需求及施工工項，提報所需物料後送至案場
    工地，工地領班則視各案場工程所需，申請所需機器並帶同
    工人進場施作，故大一公司之業務人員及領班對於案場內之
    材料及機器，確有持有、保管責任，縱各案場工地之業務人
    員或領班不僅一位，仍無礙於各業務及領班對於案場內之材
    料及機器俱有管領責任。此亦業據證人即案發時擔任大一公
    司工務經理之丁○○於本院審理時證述明確，被告戊○○辯稱其
    非大一公司上開4處案場工地之唯一工頭，無從持有、保管
    本案機器及材料云云，亦非事實。
　⒌至證人周啟超雖於原審審理時證稱：被告戊○○未至大一公司
    案場搬運本案機械及材料云云（見原審卷第215頁），然其
    此部分所述除與證人丙○○證述不符外，更與卷附被告戊○○與
    被告丙○○於107年11月24日、25日之LINE對話紀錄及被告戊○○於25日至大一公司搬運系爭機械後傳送照片予被告丙○○等
    節相悖，業據說明如上，被告戊○○辯稱原審判決僅依被告丙○○之證詞即否認證人周啟超之證述云云，亦非事實。
　⒍稽諸上開說明，被告戊○○之上訴實屬無據。　
　㈡檢察官以量刑過輕上訴亦無理由
　　原審認被告戊○○犯刑法第336條第2項之業務侵占罪，並衡酌
    被告戊○○受雇為大一公司員工，明知不應擅自侵占大一公司
    之機械及材料等物品，竟仍貪圖私利而利用業務上保管本案
    機械及本案材料之機會，予以侵占入己，損害大一公司財產
    法益，惟犯後否認犯行，未與大一公司達成和解或賠償其損
    害之犯後態度。兼衡其自述到處打零工，月收入約2 萬多元
    ，家中有兩名未成年子女需扶養及犯罪動機、目的、手段、
    分工、參與程度相當等一切情狀，酌情量處有期徒刑6月，
    併科罰金5萬元，並諭知易科罰金及罰金易服勞役之折算標
    準同為以1,000元折算1日。另因本案機械部分業已返還大一
    公司，而本案材料係被告丙○○與證人周啟超前去載運而來，
    無事證足認被告戊○○就此部分犯罪所得與被告丙○○有共同處
    分之權限，故均不予宣告沒收。經核原審就此部分之認事及
    用法均無不合，量刑之諭知亦屬妥適。本院審酌原審就被告
    戊○○之犯罪情節及科刑部分之量刑基礎，已於原判決理由欄
    內具體說明，顯已斟酌刑法第57條各款事由而為刑之量定，
    係以行為人責任為基礎，兼顧對被告有利與不利之科刑資料
    ，既未逾越法定範圍，亦無違背公平正義之精神，客觀上不
    生量刑畸重、畸輕或有所失出、失入之裁量權濫用，核與罪
    刑相當原則無悖，自不得再任意指摘或摭拾其中之片段而指
    稱原判決量刑有所不當或違法。而檢察官據以上揭理由上訴
    主張原判決不當，然其所指被告戊○○犯後否認犯行，未與大
    一公司和解或賠償等節，業為原審於量刑理由中詳予說明，
    難遽指原審量刑有何不當或違法，是檢察官此部分之上訴同
    無理由。
　㈢惟被告戊○○於本案辯論終結（110年3月21日）後，與大一公
    司達成和解，大一公司表示願意給予被告戊○○改過機會，並
    請求對被告戊○○從輕量刑，有和解書在卷可按（本院卷第36
    9-370頁），是本件量刑基礎已有變更，原審判決未及審酌
    ，容有未合，準此，被告戊○○上訴否認犯行，而以前揭辯解
    指摘原判決不當，檢察官則上訴指摘原審就被告戊○○量刑顯
    屬過輕，均無足採，俱如前述。惟其等上訴雖無理由，但原
    判決既有上揭未恰之處，已屬無可維持，自仍應由本院就此
    部分予以撤銷改判。
  ㈣自為科刑之說明：
　⒈本院以行為人之責任為基礎，審酌被告戊○○原受雇為大一公
    司員工，擔任工頭領班，明知對所負責之案場工地機械及材
    料付保管之責，不應擅自侵占，竟仍貪圖私利而利用業務上
    保管本案機械及本案材料之機會，將之侵占入己，並作為與
    大一公司從事相同業務，由被告丙○○所設立之宜家誠公司承
    攬之中和路工地使用，損害大一公司財產法益，所為應予相
    當非難。且犯後否認犯行，飾詞推諉，態度難認良好；惟於
    本院辯論終結後，向大一公司道歉取得諒解，大一公司請求
    對被告戊○○從輕量刑，然觀諸和解內容，被告戊○○並非承認
    所犯及賠償大一公司損失，而係向大一公司告知被告丙○○於
    任職大一公司期間另以宜家誠公司私接工地之事證，難認被
    告戊○○已確實正視己非，故不宜過度寬減刑責；兼衡其犯罪
    動機、目的、手段、分工、參與程度等一切情狀，改量處如
    主文第2項所示之刑，並就有期徒刑易科罰金及罰金刑易服
    勞役部分，均諭知折算標準。
　⒉沒收：
  ⑴按犯罪所得已實際合法發還被害人者，不予宣告沒收或追徵
    。刑法第38條之1第5項訂有明文。查被告戊○○於本案侵占所
    得之本案機械部分，業已返還與大一公司，已如前述，依上
    開規定，不予宣告沒收或追徵。
  ⑵次按共同正犯之犯罪所得，沒收或追徵，應就各人所分得之
    數額分別為之；先前對共同正犯採連帶沒收犯罪所得之見解
    ，已不再援用及供參考，最高法院104年第13次刑事庭會議
    決議意旨可資參照。而所謂各人「所分得」，係指各人「對
    犯罪所得有事實上之處分權限」，法院應視具體個案之實際
    情形而為認定：倘若共同正犯各成員內部間，對於不法利得
    分配明確時，固應依各人實際分配所得沒收；然若共同正犯
    成員對不法所得並無處分權限，其他成員亦無事實上之共同
    處分權限者，自不予諭知沒收；至共同正犯各成員對於不法
    利得享有共同處分權限時，則應負共同沒收之責（最高法院
    104年度台上字第3937號、106年度台上字第539號判決意旨
    可資參照）。被告戊○○就本案材料部分，因其為現場施作之
    工務，且本案材料係被告丙○○與證人周啟超前去載運而來，
    本件亦無事證足認被告戊○○就此部分犯罪所得與被告丙○○有
    共同處分之權限，參照上開說明，自不予宣告沒收。
據上論斷，應依刑事訴訟法第368條、第369條第1項前段、第364
條、第299條第1項前段，判決如主文。
本案經檢察官宋有容提起公訴，被告戊○○及檢察官曾信傑提起上
訴後，由檢察官邱美育到庭執行職務。
中　　華　　民　　國　　110 　年　　3 　　月　　31　　日
                  刑事第十六庭  審判長法　官  葉騰瑞
                                      法　官  陳芃宇
                                      法　官  古瑞君
以上正本證明與原本無異。
不得上訴。
                                      書記官  林君縈
中　　華　　民　　國　　110 　年　　3 　　月　　31　　日
附錄：本案論罪科刑法條全文
中華民國刑法第336條
對於公務上或因公益所持有之物，犯前條第1項之罪者，處1年以
上7年以下有期徒刑，得併科15萬元以下罰金。
對於業務上所持有之物，犯前條第1項之罪者，處6月以上5年以
下有期徒刑，得併科9萬元以下罰金。
前二項之未遂犯罰之。